臺灣臺北地方法院民事判決
110年度訴字第5253號
原      告  陳志成  
訴訟代理人  謝新平律師
被      告  陳威宏  



上列當事人間遷讓房屋等事件，本院於民國110年12月17日言詞
辯論終結，判決如下：
    主      文
被告應將門牌號碼新北巿新店區新潭路一段一百零二之十一號房
屋騰空遷讓返還予原告。
被告應給付原告新臺幣參拾壹萬伍仟元，及自民國一百一十年十
一月十八日起至清償日止，按年息百分之五計算之利息。
被告應自民國一百一十年十一月二十四日起至遷讓返還第一項房
屋之日止，按月給付原告新臺幣參萬伍仟元。
原告其餘之訴駁回。
訴訟費用由被告負擔。
本判決第一項於原告以新臺幣壹佰肆拾萬元為被告供擔保後，得
假執行。
本判決第二項於原告以新臺幣壹拾萬伍仟元為被告供擔保後，得
假執行。
本判決第三項各到期部分，於原告每期以新臺幣壹萬貳仟元為被
告供擔保後，得假執行。
原告其餘假執行之聲請駁回。
    事實及理由
壹、程序部分：
一、按訴狀送達後，原告不得將原訴變更或追加他訴，但請求之
    基礎事實同一者，不在此限，民事訴訟法第255條第1項第2
    款定有明文。本件原告起訴時聲明原為：「㈠被告應將新北
    市○○區○○路0段000○00號房屋（下稱系爭房屋）騰空遷讓返
    還予原告。㈡被告應給付原告新臺幣（下同）315,000元，及
    自民國110年9月1日起至遷讓返還系爭房屋之日止，按月給
    付原告35,000元，按年息5%計算之利息。」（見本院卷第9
    頁）。嗣於110年10月28日具狀變更聲明第二項為：「被告
    應給付原告385,000元，並自110年11月1日起至遷讓返還系
    爭房屋之日止，按月給付原告35,000元，按年息5%計算之利
    息。」（見本院卷第63頁），經核原告所為前開變更係基於
    被告承租系爭房屋欠繳租金之同一基礎事實，與原訴間具有
    共同性，而就原請求之訴訟及證據資料，於審理繼續進行在
    相當程度範圍內具有一體性，揆諸前揭規定，應予准許。
二、被告經合法通知，未於言詞辯論期日到場，核無民事訴訟法
    第386條所列各款事由，應依原告之聲請，由其一造辯論而
    為判決。
貳、實體部分：
一、原告起訴主張略以：被告向原告承租系爭房屋，租期自107
    年12月1日起至108年11月30日止，每月租金35,000元，租期
    屆滿後，被告續租，但未另訂租約。詎被告自109年12月1日
    起即未給付租金，至110年10月31日止，共積欠租金385,000
    元，屢經催討，被告均置之不理，原告爰以民事準備狀催告
    被告於七日內清償積欠租金，並表明終止租約之意。為此，
    爰依兩造間租賃契約及不當得利之提起本件訴訟，請求被告
    遷讓返還系爭房屋，並給付自109年12月1日起至110年10月3
    1日止所欠租金，及自110年11月1日起按月給付相當租金之
    不當得利等語，並聲明：㈠被告應將系爭房屋騰空遷讓返還
    予原告。㈡被告應給付原告385,000元，及自民事準備狀繕本
    送達翌日起至清償日止，按年息5%計算之利息，並自110年1
    1月1日起至遷讓返還系爭房屋之日止，按月給付原告35,000
    元。㈢願供擔保請准宣告假執行。
二、被告未於言詞辯論期日到場，亦未提出書狀作何聲明或陳述
    。
三、得心證之理由：
  ㈠按租賃期限屆滿後，承租人仍為租賃物之使用收益，而出租
    人不即表示反對之意思者，視為以不定期限繼續契約。承租
    人應依約定日期，支付租金；承租人租金支付有遲延者，出
    租人得定相當期限，催告承租人支付租金，如承租人於其期
    限內不為支付，出租人得終止契約；租賃物為房屋者，遲付
    租金之總額，非達二個月之租額，不得依前項之規定，終止
    契約，其租金約定於每期開始時支付者，並應於遲延給付逾
    二個月時，始得終止租約。承租人於租賃關係終止後，應返
    還租賃物，民法第451條、第439條前段、第440條第1項、第
    2項、第455條前段分別定有明文。第按出租人非因左列情形
    之一，不得收回房屋：承租人積欠租金額，除擔保金抵償
    外，達二個月以上時，土地法第100條第3款亦定有明文。復
    按不定期之房屋租賃，承租人積欠租金除擔保金抵償外達2
    個月以上時，依土地法第100條第3款之規定，出租人固得收
    回房屋。惟該條款所謂因承租人積欠租金之事由收回房屋，
    應仍依民法第440條第1項規定，對於支付租金遲延之承租人
    ，定相當期限催告其支付，承租人於其期限內不為支付者，
    始得終止租賃契約（最高法院42年台上字第1186號裁判意旨
    參照）。又房屋出租人定期催告承租人支付租金之方式未有
    一定，亦非限於訴訟外為之，苟於訴訟上已有書狀或言詞，
    向他造表示意思者，即應認為已有催告，而此係以其書狀或
    言詞，客觀上足使他造了解此為催告給付租金之意思表示為
    要件，最高法院著有39年台上字第554號、93年度台上字第6
    25號判決。再按出租人因承租人遲延給付租金，定期催告其
    履行，同時表明如於期限內不履行，契約即為終止，係附有
    停止條件之終止租約之意思表示，如承租人逾期仍不履行，
    則條件成就，即發生終止租約之效力，無須再另為終止租約
    之意思表示，最高法院87年度台簡上字第7號裁定意旨參照
    。
　㈡經查，兩造於107年12月1日簽訂不動產租賃契約書，約定被
    告向原告承租系爭房屋，租賃期間自107年12月1日起至108
    年11月30日止，租金每月35,000元，被告並於訂約時交付原
    告押租保證金70,000元，此有不動產租賃契約書在卷可稽（
    見本院卷第13頁至第25頁），而兩造於租期屆滿後並未另訂
    書面契約，仍由被告繼續承租使用，依民法第451條規定，
    應視為以不定期限繼續契約。然被告自109年12月起即未繳
    納租金，計至110年10月31日止已積欠385,000元，扣除該押
    租金70,000元，顯已積欠租金總額逾2個月以上。又原告已
    以民事準備狀催告被告於七日內支付欠租並終止契約，堪認
    為催告被告給付所欠租金之意思表示通知，而上開書狀經本
    院於110年11月16日公示送達被告，已生意思表示送達之效
    力，此有本院公示送達公告、公示送達證書在卷可參（見本
    院卷第77頁、第79頁），被告仍未於期限內給付租金，則兩
    造間之不定期限租賃關係業於110年11月24日終止。準此，
    原告既已合法終止租約關係，被告自是日起已無繼續占有使
    用系爭房屋之權源，原告依民法第455條前段規定請求被告
    騰空遷讓返還系爭房屋，核屬有據。
　㈢次按民法第451條有關租賃契約擬制更新之規定，係以租賃期
    間屆滿後，承租人仍為租賃物之使用收益，而出租人不即為
    表示反對之意思為要件。該契約之更新，僅發生期限變更之
    效果，其餘內容(如租金及其他條件)並未隨同變更。倘當事
    人約定於原定之租期屆滿後，改以其他條件繼續租約，自無
    該條規定之適用（最高法院64年台上字第1579號、93年台上
    字第2158號判決意旨參照）。又押租金之主要目的在於擔保
    承租人履行租賃債務，故租賃關係消滅後，承租人如有欠租
    或其他債務不履行時，其所交付之押租金，發生當然抵充之
    效力（最高法院87年度台上字第1631號判決意旨參照）。查
    ，兩造間之不定期限租賃關係於110年11月24日終止，業如
    前述，則被告有給付租金至110年11月23日之義務，然被告
    自109年12月1日起即未繳付租金，則原告請求自109年12月1
    日起至110年10月止未付之租金，洵屬有據。而以每月租金3
    5,000元計算，被告積欠之租金共計385,000元（計算式: 35
    ,000元/月×11月＝385,000元）。又被告向原告承租系爭房屋
    時已繳付押租保證金70,000元乙節，有兩造簽訂之不動產租
    賃契約書可參，則被告已付之押租保證金抵充先到期之租金
    債務，是原告依兩造間之租賃關係，請求被告給付積欠之租
    金扣除押租保證金後，尚餘315,000元。
  ㈣再按無法律上原因而受利益，致他人受損害者，應返還其利
    益。雖有法律上原因，而其後已不存在者，亦同，民法第17
    9條定有明文。故其得請求之範圍，應以對方所受之利益為
    度。而無權占有他人房屋，可能獲得相當於租金之利益，為
    社會通常之觀念（參照最高法院61年台上字第1695號判決意
    旨）。又所謂相當於租金之利益，係指因其本質上並非合法
    契約下所稱之租金，而僅係因占有人使用收益之結果，致所
    有人無法將之出租而收取租金，形同占有人受有相當於租金
    之利益，所有人則受有相當於租金之損害，故於認定占有人
    應返還之利益時，得以若占有人以承租方式占有使用時所應
    支出之租金為依據，則此項相當租金利益之認定，自可參酌
    原先出租時之租金數額，而不受法定租金額之限制。本件兩
    造間之不定期限租賃關係於110年11月24日終止，被告已無
    合法占用系爭房屋之正當權源，其繼續占用系爭房屋無法律
    上原因而受利益且致原告受有不能使用系爭房屋之損害，被
    告自應償還相當於租金之不當得利。本院審酌兩造對於系爭
    房屋之使用既已有租金之約定，且被告無權占用系爭房屋所
    受免繳租金之利益，認以相同標準計算相當於租金之不當得
    利，應為妥適。是原告依不當得利之法律關係，請求被告自
    110年11月24日起至遷讓返還系爭房屋之日止，按月給付35,
    000元，要屬有據。逾此部分，則屬無據，不予准許。 
  ㈤末按給付有確定期限者，債務人自期限屆滿時起，負遲延責
    任；給付無確定期限者，債務人於債權人得請求給付時，經
    其催告而未為給付，自受催告時起，負遲延責任。其經債權
    人起訴而送達訴狀，或依督促程序送達支付命令，或為其他
    相類之行為者，與催告有同一之效力；遲延之債務，以支付
    金錢為標的者，債權人得請求依法定利率計算之遲延利息；
    應付利息之債務，其利率未經約定，亦無法律可據者，週年
    利率為百分之五，民法第229條第1項、第2項、第233條第1
    項前段及第203條分別定有明文。本件原告就上開租金部分
    ，併請求自民事準備狀繕本送達翌日（即110年11月18日，
    見本院卷第77頁）起至清償日止，按年息5%計算之利息，自
    屬有據。
四、綜上所述，原告依民法第455條、第179條規定，請求被告騰
    空遷讓返還系爭房屋，並給付原告315,000元，及自110年11
    月18日起至清償日止，按年息5%計算之利息，暨自110年11
    月24日起至返還系爭房屋之日止，按月給付原告35,000元，
    均有理由，應予准許。原告逾此部分之請求，則無理由，應
    予駁回。又原告陳明願供擔保請准宣告假執行，就原告勝訴
    部分，核無不合，爰酌定相當擔保金額准許之。至原告敗訴
    部分，其假執行之聲請亦失所附麗，爰併駁回之。
五、訴訟費用負擔之依據：民事訴訟法第79條。
中　　華　　民　　國　　111 　年　　1 　　月　　14　　日
                  民事第八庭    法  官  宣玉華
以上正本係照原本作成。
如對本判決上訴，須於判決送達後20日內向本院提出上訴狀。如
委任律師提起上訴者，應一併繳納上訴審裁判費。
中　　華　　民　　國　　111 　年　　1 　　月　　14　　日
                                書記官  林怡秀